% Entwicklung der Ungleichheit in der Schweiz - Kongressbandbeitrag zum SGS Kongress 2013
% Oliver Hümbelin, Berner Fachhochschule <br />Rudi Farys, Universität Bern
% 28. Februar 2014

```{r options, results='hide',echo=FALSE}
library(knitr)
opts_chunk$set(out.width = '800px', dev='svg', out.height = '500px',fig.width=10,fig.height=6.25,cache=TRUE, echo=FALSE, warning=FALSE)
```


```{r datenaufbereitung, echo=FALSE, results='hide',warning=FALSE,}
library(plm)
library(foreign)
library(ggplot2)

# Daten auf Gemeindeebene
daten <- read.dta("data/kontextvariablen0.02_20130614.dta")

cpi <- read.csv('http://www.quandl.com/api/v1/datasets/WORLDBANK/CHE_FP_CPI_TOTL_ZG.csv?&trim_start=1961-12-31&trim_end=2011-12-31&sort_order=desc', colClasses=c('Date'='Date'))
cpi$year <- as.numeric(substr(as.character(cpi$Date),1,4))
cpi <- cpi[order(cpi$year),]
cpi$cumInf <- cumprod(1+cpi$Value/100)
# Referenzzeitpunkt 2009 (für die Interpretation der y-Skalen)
referenz09 <- cpi$cumInf[cpi$year==2009]

daten$kj <- paste(daten$Kantonname, daten$Jahr)
daten$bev <- daten$frau_ausl+daten$frau_schw+daten$mann_schw+daten$mann_ausl
kbev<-aggregate(bev~Kantonname+Jahr, data=daten,FUN="sum")
kbev$kj <- paste(kbev$Kantonname, kbev$Jahr)
daten$kanton_bev<-kbev[match(daten$kj,kbev$kj),"bev"]
  
daten <- within(daten, {
  cumInf <- cpi[match(Jahr, cpi$year),"cumInf"]/referenz09
  real_mean_reink <- mean_reink / cumInf
  real_median_reink <- median_reink / cumInf
  real_mean_steink <- mean_steink / cumInf
  real_median_steink <- median_steink / cumInf
  real_mean_reinka <- mean_reinka / cumInf
  real_median_reinka <- median_reinka / cumInf
  real_mean_steinka <- mean_steinka / cumInf
  real_median_steinka <- median_steinka / cumInf
  bev <- frau_ausl+frau_schw+mann_schw+mann_ausl
  ausl <- (frau_ausl+mann_ausl)/bev
  maenner <- (mann_ausl+mann_schw)/bev
  primp <- prim/bev
  sekp <- sek/bev
  tertp <- tert/bev
  bild <- (bildungsausgaben/kanton_bev)/cumInf
  uni <- (bachelor+master+diplom+bachelor_fh+master_fh+diplom_fh)/kanton_bev
})
#

```

```{r qplot, warning=FALSE,eval=FALSE,echo=FALSE}
qplot(Jahr,bild,data=daten[daten$Jahr>1990,],geom="line")+facet_wrap(~Kantonname,ncol=7)+ggtitle("Bildungsausgaben pro Kopf nach Kantonen\nPreisnveau 2009")+scale_colour_grey()+theme_bw()
# Ausgaben müsste man noch inflationsbereinigen
qplot(Jahr,uni,data=daten[daten$Jahr>1999,],geom="line")+facet_wrap(~Kantonname,ncol=7)+ggtitle("Hochschulabschlüsse pro Kopf und Jahr nach Kantonen")+scale_colour_grey()+theme_bw()
```



<!---
### Versuch, die Kantone in 3-4 Typen einteilen, je nach Entwicklung der Ungleichheit/Einkommen (unfertig)
-->

```{r typologisierung_aufbereitung,,echo=FALSE,results='hide'}
# Daten auf Kantonsebene (ESTV-Daten)
kdaten <- read.dta("data/ginis_und_perzentile20140120.dta")

# Erstellen einer Variable über die gematcht werden kann
kdaten$steuerperiode<-floor(kdaten$steuerperiode)
kdaten$kj<-paste(kdaten$kanton, kdaten$steuerperiode)
kdaten$kanton_bev <- daten[match(kdaten$kj,daten$kj),"kanton_bev"]

kdaten <- within(kdaten, {
  cumInf <- cpi[match(steuerperiode, cpi$year),"cumInf"]/referenz09
  real_mean_steink <- mean / cumInf
  real_median_steink <- p50 / cumInf
})

#  zwei Zeitpunkte Daten
daten2009 <- subset(kdaten, steuerperiode==2009,select=c("kanton","real_mean_steink","real_median_steink","G_steink","steuerperiode","p5","p10","p20","p25","p30","p40","p50","p60","p70","p75","p80","p90","p95","p99","cumInf"))
daten1979 <- subset(kdaten, steuerperiode==1979,select=c("kanton","real_mean_steink","real_median_steink","G_steink","steuerperiode","p5","p10","p20","p25","p30","p40","p50","p60","p70","p75","p80","p90","p95","p99","cumInf"))

# die perzentile inflationsbereinigen
daten2009[,6:19]<-daten2009[,6:19]/daten2009$cumInf
daten1979[,6:19]<-daten1979[,6:19]/daten1979$cumInf

diffdaten <- cbind(daten2009[,c("kanton","steuerperiode")],daten2009[,c(2:4,6:19)]-daten1979[,c(2:4,6:19)])
# in logdiffdaten sind noch 0->Inf, braucht ggf eine Lösung
logdiffdaten <- cbind(daten2009[,c("kanton","steuerperiode")],log(daten2009[,c(2:4,6:19)])-log(daten1979[,c(2:4,6:19)]))
```

# Change in Gini (taxable income) 1979 to 2009

```{r typoranking, dev='svg', echo=FALSE}
rankdata <- daten1979
rankdata$G_steink09 <- daten2009$G_steink[match(rankdata$kanton,daten2009$kanton)]
rankdata <- rankdata[order(rankdata$G_steink),]
rankdata$change <- ifelse(rankdata$G_steink09<rankdata$G_steink,"down","up")
ggplot(data=rankdata, aes(y=G_steink,ymin=G_steink, ymax=G_steink09, x = reorder(kanton,G_steink),color=change)) + geom_pointrange(size=1) + scale_x_discrete('') + scale_y_continuous('Change in Gini 1979 to 2009') + theme_bw()+scale_colour_grey()
```

verschiedene Typen von Kantonen:

* SZ, AI (Zunahme der Ungleichheit ausgehend von einem niedrigen Niveau)
* ZG, NW, GE (Zunahme der Ungleichheit ausgehend von einem hohen Niveau)
* AG, SH, FR, SG, NE, LU (stabile Ungleichheit auf niedrigem Niveau)
* ZH, TI (stabile Ungleichheit auf hohem Niveau)
* BE, UR, SO (abnehmende Ungleichheit)

# Sample ziehen (für die Kongressfolien; für den Kongressband alle Kantone?)
```{r subsampling,, echo=FALSE}
#fulldaten <- daten
#daten <- daten[!is.na(match(daten$Kantonname,c("SZ","GE","ZH","FR","BE"))),]
#kdaten <- kdaten[!is.na(match(kdaten$Kantonname,c("SZ","GE","ZH","FR","BE"))),]
#fulldiffdaten <-logdiffdaten
#logdiffdaten <- logdiffdaten[!is.na(match(logdiffdaten$Kantonname,c("SZ","GE","ZH","FR","BE"))),]
```


<!---
# Ungleichheitsniveau versus Veränderung der Ungleichheit von 1979-2009
-->

```{r typocolor,, echo=FALSE,eval=FALSE}
qplot(G_steink,G_steink09-G_steink, data=rankdata,geom="text",label=kanton,color=change) + geom_vline(xintercept=median(rankdata$G_steink), linetype="dashed") + geom_hline(yintercept=median(rankdata$G_steink09-rankdata$G_steink), linetype="dotted")+ geom_hline(yintercept=0, linetype="dashed") + theme_bw() + scale_colour_grey()
```

# Veränderung des durchschnittlichen steuerbaren Einkommens nach Kantonen (preisbereinigt auf 2009er Niveau)

```{r mean_over_time,echo=FALSE}
ggplot(kdaten, aes(x=steuerperiode,y=real_mean_steink))+geom_line(size=1)+facet_wrap(~kanton,ncol=7)+theme_bw()+scale_colour_grey()
```

# Veränderung des Gini-Koeffizienten (steuerbares Einkommen) nach Kantonen

```{r gini_over_time, , echo=FALSE}
ggplot(kdaten, aes(x=steuerperiode,y=G_steink))+geom_line(size=1)+facet_wrap(~kanton,ncol=7)+theme_bw()+scale_colour_grey()
```


<!---
### Tabelle der Typen und Makrovariablenausprägungen: (unfertig, sieht aus, als käme nichts raus)

* Steuerprogression
* Demographie
* Sprachregion
* Zentrum/Peripherie
* Wirtschaftsstruktur
-->

<!---
## Entwicklung der Ungleichheit zwischen Kantonen


### Theil berechnen 

Brauchen wir das?
-->

```{r theilindex,,eval=FALSE,echo=FALSE}
library(ineq)
# Theil-Indizes für Jahre und Kantone (Einheiten sind hier Gemeinden, nicht Individuen!!)
theils <- aggregate(real_mean_reinka~Kantonname+Jahr, data=daten,FUN=Theil)
qplot(Jahr,real_mean_reinka,data=theils,geom="line")+facet_wrap(~Kantonname)+ggtitle("Entwicklung des Theil-Index \nnach Kantonen")
```

# Dekomposition

# Reldist-Plots

# Regressionsmodelle: y = Gini Koeffizient der Gemeinden

```{r ols, results='asis',,echo=FALSE,results='hide',eval=FALSE}
fit.ols <- lm(gini_steink~real_mean_steink+real_median_steink, data=daten)
library(xtable)
print(xtable(fit.ols), type="html")
```

# FE mit mean und median

```{r fe, results='asis',,results='hide',echo=FALSE,eval=FALSE}
fit.fe <- plm(gini_steink~real_mean_steink+real_median_steink, data=daten,index="Gemeindenr")
summary(fit.fe)

```

```{r smoothcoefplot, results='hide', echo=FALSE,,warning=FALSE}
# Koeffizientenplot

SmoothCoefficientPlot <- function(models, modelnames = "", removeintercept = FALSE){
  # models must be a list()
 
  Alphas <- seq(1, 99, 2) / 100
 
  Multiplier <- qnorm(1 - Alphas / 2)
  zzTransparency <<- 1/(length(Multiplier)/4)
  #CoefficientTables <- lapply(models, function(x){summary(x)$coef})
  CoefficientTables <- summary(models)$coef
  #TableRows <- unlist(lapply(CoefficientTables, nrow))
  TableRows <- nrow(CoefficientTables)
 
  if(modelnames[1] == ""){
    ModelNameLabels <- rep(paste("Model", 1:length(TableRows)), TableRows)
    } else {
    ModelNameLabels <- rep(modelnames, TableRows)
    }
 
  MatrixofModels <- cbind(do.call(rbind, list(CoefficientTables)), ModelNameLabels)
  if(removeintercept == TRUE){
    MatrixofModels <- MatrixofModels[!rownames(MatrixofModels) == "(Intercept)", ]
    }
  MatrixofModels <- data.frame(cbind(rownames(MatrixofModels), MatrixofModels))
 
  MatrixofModels <- data.frame(cbind(MatrixofModels, rep(Multiplier, each = nrow(MatrixofModels))))
 
  colnames(MatrixofModels) <- c("IV", "Estimate", "StandardError", "TValue", "PValue", "ModelName", "Scalar")
  MatrixofModels$IV <- factor(MatrixofModels$IV, levels = MatrixofModels$IV)
  MatrixofModels[, -c(1, 6)] <- apply(MatrixofModels[, -c(1, 6)], 2, function(x){as.numeric(as.character(x))})
  MatrixofModels$Emphasis <- by(1 - seq(0, 1, length = length(Multiplier) + 1)[-1], as.character(round(Multiplier, 5)), mean)[as.character(round(MatrixofModels$Scalar, 5))]
 
  OutputPlot <- qplot(data = MatrixofModels, x = IV, y = Estimate,
   ymin = Estimate - Scalar * StandardError, ymax = Estimate + Scalar * StandardError,
   ylab = NULL, xlab = NULL, alpha = I(zzTransparency), colour = I(gray(0)), geom = "blank")
  OutputPlot <- OutputPlot + geom_hline(yintercept = 0, lwd = I(7/12), colour = I(hsv(0/12, 7/12, 7/12)), alpha = I(5/12))
  OutputPlot <- OutputPlot + geom_linerange(data = MatrixofModels, aes(size = as.integer(1/Emphasis)), alpha = I(zzTransparency), colour = I(gray(0)))
  OutputPlot <- OutputPlot + scale_size_continuous(legend = FALSE)
  OutputPlot <- OutputPlot + facet_grid(~ ModelName) + coord_flip() + geom_point(aes(x = IV, y = Estimate), colour = I(gray(0))) + theme_bw()
  return(OutputPlot)
  }
```

```{r coefplots,,warning=FALSE,echo=FALSE}
daten <- within(daten, {
  # Skalieren
  Gini <- scale(gini_steink)
  Mean <- scale(real_mean_steink)
  Median <- scale(real_median_steink)
  Prim <- scale(primp)
  Sek <- scale(sekp)
  Tert <- scale(tertp)
  Uni <- scale(uni)
  Bild <- scale(bild)
  J<-factor(Jahr)
})

kdaten$bild<-daten$bild[match(kdaten$kj,daten$kj)]
kdaten$uni<-daten$uni[match(kdaten$kj,daten$kj)]
kdaten <- within(kdaten, {
  Gini <- scale(G_steink)
  Mean <- scale(real_mean_steink)
  Median <- scale(real_median_steink)
  Uni <- scale(uni)
  Bild <- scale(bild)
  J<-factor(steuerperiode)
})

plm_daten <- subset(daten,select=c("Gini","Mean","Median","J","primp","sekp","tertp","Gemeindenr","Kantonname","ausl","maenner","Bild","Uni"))
```

# Einfluss von mittlerem und medianem steuerbaren Realeinkommen nach Kanton

```{r bycanton.plot,,warning=FALSE,echo=FALSE}
fit.canton <- plm(Gini~(Mean+Median):Kantonname+J, data=plm_daten,index="Gemeindenr")
SmoothCoefficientPlot(fit.canton,modelnames=paste0("By cantons: Impact of real mean and median income on inequality (Gini) Rsq-within=", round(r.squared(fit.canton),2)))
```

```{r sektorenmodell.fit,,echo=FALSE}
fit.sekt <- plm(Gini~Mean+Median+J+J:(primp+sekp+tertp),data=plm_daten,index="Gemeindenr")
summary(fit.sekt)
# der ungleichheitsverringernde Einfluss des primären Sektors hat über die Jahre zugenommen
# der ungleichheitserhöhende EInfluss des sekundären Sektors hat über die Jahre abgenommen
```

# Plot Sektorenmodell

```{r sektorenmodell.plot,,echo=FALSE,warning=FALSE}
SmoothCoefficientPlot(fit.sekt,modelnames=paste0("Main effects: Impact of sectoral change on inequality (Gini) Rsq-within=", round(r.squared(fit.sekt),2)))
```


# Zeitliche Dynamik der Einflüsse von mittlerem und medianem Einkommen auf die Ungleichheit

```{r byyear.plot,,warning=FALSE,echo=FALSE,fig.width=16,fig.height=10}
fit.time <- plm(Gini~(Mean+Median):J+J, data=subset(plm_daten,J!=1996),index="Gemeindenr")
SmoothCoefficientPlot(fit.time,modelnames=paste0("By years: Impact of real mean and median income on inequality (Gini) Rsq-within=", round(r.squared(fit.time),2)))
```

<!---
### Bildungsausgaben/Uniabschlüsse
-->
```{r bildung,,warnings=FALSE,eval=FALSE,echo=FALSE}
fit.bild <- plm(Gini~Mean+Median+J:(Bild+Uni)+J,data=kdaten,index="Kantonnr")
SmoothCoefficientPlot(fit.bild,modelnames="Einfluss von Bildungsvariablen und Immigration auf Ungleichheit (Gini)")
```

# Resultate - Mittleres und medianes Einkommen nach Jahren:

* die Periode-Dummies weisen darauf hin, dass wichtige Variablen fehlen
* positive Korrelation mit mittlerem Einkommen und
* negative Korrelation mit medianem Einkommen, d.h.
* die Ungleichheitszuwächse stammen von steigenden Topeinkommen
* Korrelation 1997 und 2007-2009 schwächer (Krisenjahre)
* in diesen Jahren entwickeln sich beide Enden der Einkommensverteilung gleichartiger
* vereinfachend gesprochen: **arme Gemeinden haben während des Booms weniger profitiert als reiche aber während der Krisen dasselbe verloren!

# Resulte - Mittleres und medianes Einkommen nach Kantonen:

* ähnliches Bild wie in den reldist Plots
* zum Beispiel:
  <ul><li>Fribourg hat sich sehr homogen entwickelt (Fahrstuhleffekt)
  <li>In Schwyz profitieren Reiche besonders, die armen werden aber nicht ärmer
  <li>In Genf sind die Armen weiter verarmt
  <li>Die Ungleichheit in Bern und Zürich reagiert stark auf Einkommensänderungen, es gab aber wenig Veränderung. Bern und Zürich wären daher gemäss Modell wesentlich ungleicher, wenn sie wirtschaftliches Wachstum gehabt hätten.</ul>
* Mögliche Erklärungen:
  <ul><li>schwierig
  <li>der Einfluss von mittleren und medianem Einkommen könnte nicht-linear sein</ul>
* Hier nicht untersucht: der Einfluss politischer Massnahmen

Sonstige Hinweise:
* Gini, `Mean` und `Median` sind z-Standardisiert!
* Einfluss von `mean` und `median` unterschiedlich: In der Finanzkrise umgekehrt. Versuch einer Interpretation: Normalerweise steigt der Median und die Ungleichheit fällt dadurch. In den Finanzkrisenjahren ist der Median gleichgeblieben aber die Ungleichheit gestiegen oder der Median gestiegen aber die Ungleichheit nicht gefallen. Wenn `mean` steigt steigt normal auch die Ungleichheit. In der Finanzkrise: `mean` steigt, Ungleichheit fällt.
* Zeitdummies: erklären vergleichsweise viel, d.h. im Modell fehlen offenbar noch zeitveränderliche Variablen


# Resulte - Sektorenwandel

* 2001, 2005, 2008: Einkommen im primären Sektor liegen zunehmend näher am Medianeinkommen
* Tertiärer Sektor: überraschenderweise kein Einfluss
* Sekundärer Sektor: verschwindender Einfluss im Laufe der Zeit; auch eher überraschen, da man positiven Einfluss erwartet
* Mögliche Erklärungen: 
<ul><li>"der moderne reiche schweizer Bauer"
  <li>weniger Heterogenität im teriären Sektor als man vermuten würde
  <li>Lohndifferenzen im sekundären Sektor die aber abnehmen</ul>
  
# Fallstricke

* `steuerbares Einkommen' zeigt nicht das ganze Bild, z.B.
* Pauschalbesteuerte sind nicht enthalten
* Verzerrungen durch Änderungen der Abzüge
* Diese Probleme addressieren wir in zukünftigen Analysen mit Individualdaten von schweizer Kantonen

# Appendix - Einfluss anderer Kontextvariablen

```{r fe_other}
fit.full <- plm(Gini~poly(Mean,2)+poly(Median,2)+J+ausl+maenner+Bild+Uni+Kantonname,data=plm_daten,index="Gemeindenr")
summary(fit.full)
```

* leicht positiver Effekt für Ausländer (Ärzte vs. Niedriglohnkräfte?)
* Bildungsausgaben verringern Ungleichheit
* nach wie vor viel Erklärung durch Periodendummies, d.h. fehlende Variablen

# To-Do:

## Steuerprogression

* Errechnen aus Gini_steuern / Gini_steink!

## Dekomposition

* Steuerwettbewerb, Konjunktur vs. Staat

# Vermögen

# Gemeinderanking und Map
