% Entwicklung der Ungleichheit in der Schweiz - Kongressbandbeitrag zum SGS Kongress 2013
% Oliver H√ºmbelin, Berner Fachhochschule <br />Rudi Farys, Universit√§t Bern
% 28. Februar 2014

```{r options, results='hide',echo=FALSE}
library(knitr)
opts_chunk$set(out.width = '800px', dev='png', out.height = '500px',fig.width=10,fig.height=6.25,cache=TRUE, echo=FALSE, warning=FALSE)
```


```{r datenaufbereitung, echo=FALSE, results='hide',warning=FALSE,}
getwd()
library(plm)
library(foreign)
library(ggplot2)

# Daten auf Gemeindeebene
daten <- read.dta("data/kontextvariablen0.02_20130614.dta")

cpi <- read.csv('http://www.quandl.com/api/v1/datasets/WORLDBANK/CHE_FP_CPI_TOTL_ZG.csv?&trim_start=1961-12-31&trim_end=2011-12-31&sort_order=desc', colClasses=c('Date'='Date'))
cpi$year <- as.numeric(substr(as.character(cpi$Date),1,4))
cpi <- cpi[order(cpi$year),]
cpi$cumInf <- cumprod(1+cpi$Value/100)
# Referenzzeitpunkt 2009 (f√ºr die Interpretation der y-Skalen)
referenz09 <- cpi$cumInf[cpi$year==2009]

daten$kj <- paste(daten$Kantonname, daten$Jahr)
daten$bev <- daten$frau_ausl+daten$frau_schw+daten$mann_schw+daten$mann_ausl
kbev<-aggregate(bev~Kantonname+Jahr, data=daten,FUN="sum")
kbev$kj <- paste(kbev$Kantonname, kbev$Jahr)
daten$kanton_bev<-kbev[match(daten$kj,kbev$kj),"bev"]
  
daten <- within(daten, {
  cumInf <- cpi[match(Jahr, cpi$year),"cumInf"]/referenz09
  real_mean_reink <- mean_reink / cumInf
  real_median_reink <- median_reink / cumInf
  real_mean_steink <- mean_steink / cumInf
  real_median_steink <- median_steink / cumInf
  real_mean_reinka <- mean_reinka / cumInf
  real_median_reinka <- median_reinka / cumInf
  real_mean_steinka <- mean_steinka / cumInf
  real_median_steinka <- median_steinka / cumInf
  bev <- frau_ausl+frau_schw+mann_schw+mann_ausl
  ausl <- (frau_ausl+mann_ausl)/bev
  maenner <- (mann_ausl+mann_schw)/bev
  primp <- prim/bev
  sekp <- sek/bev
  tertp <- tert/bev
  bild <- (bildungsausgaben/kanton_bev)/cumInf
  uni <- (bachelor+master+diplom+bachelor_fh+master_fh+diplom_fh)/kanton_bev
})
#

```


```{r typologisierung_aufbereitung,echo=FALSE,results='hide'}
# Daten auf Kantonsebene (ESTV-Daten)
kdaten <- read.dta("data/ginis_und_perzentile20140120.dta")

# Erstellen einer Variable √ºber die gematcht werden kann
kdaten$steuerperiode<-floor(kdaten$steuerperiode)
kdaten$kj<-paste(kdaten$kanton, kdaten$steuerperiode)
kdaten$kanton_bev <- daten[match(kdaten$kj,daten$kj),"kanton_bev"]

kdaten <- within(kdaten, {
  cumInf <- cpi[match(steuerperiode, cpi$year),"cumInf"]/referenz09
  real_mean_steink <- mean / cumInf
  real_median_steink <- p50 / cumInf
})

#  zwei Zeitpunkte Daten
daten2009 <- subset(kdaten, steuerperiode==2009,select=c("kanton","real_mean_steink","real_median_steink","G_steink","steuerperiode","p5","p10","p20","p25","p30","p40","p50","p60","p70","p75","p80","p90","p95","p99","cumInf"))
daten1979 <- subset(kdaten, steuerperiode==1979,select=c("kanton","real_mean_steink","real_median_steink","G_steink","steuerperiode","p5","p10","p20","p25","p30","p40","p50","p60","p70","p75","p80","p90","p95","p99","cumInf"))

# die perzentile inflationsbereinigen
daten2009[,6:19]<-daten2009[,6:19]/daten2009$cumInf
daten1979[,6:19]<-daten1979[,6:19]/daten1979$cumInf

diffdaten <- cbind(daten2009[,c("kanton","steuerperiode")],daten2009[,c(2:4,6:19)]-daten1979[,c(2:4,6:19)])
# in logdiffdaten sind noch 0->Inf, braucht ggf eine L√∂sung
logdiffdaten <- cbind(daten2009[,c("kanton","steuerperiode")],log(daten2009[,c(2:4,6:19)])-log(daten1979[,c(2:4,6:19)]))
```

# Ver√§nderung des Gini (steuerbares Einkommen) 

```{r typoranking, echo=FALSE}
# wir brauchen 1950-1971/72
# 1973/74-1991/92
# 1993/94-2005
# 2006-2010
kdaten$G_steink<-kdaten$G_steink*100
rankplot <- function(start,ende) {
daten_ende <- subset(kdaten, steuerperiode==ende,select=c("kanton","real_mean_steink","real_median_steink","G_steink","steuerperiode","p5","p10","p20","p25","p30","p40","p50","p60","p70","p75","p80","p90","p95","p99","cumInf"))
daten_start <- subset(kdaten, steuerperiode==start,select=c("kanton","real_mean_steink","real_median_steink","G_steink","steuerperiode","p5","p10","p20","p25","p30","p40","p50","p60","p70","p75","p80","p90","p95","p99","cumInf"))

rankdata <- daten_start
rankdata$G_steink_ende <- daten_ende$G_steink[match(rankdata$kanton,daten_ende$kanton)]
rankdata <- rankdata[order(rankdata$G_steink),]
rankdata$aenderung <- ifelse(rankdata$G_steink_ende<rankdata$G_steink,"Abnahme","Zunahme")
ggplot(data=rankdata, aes(y=G_steink,ymin=G_steink, ymax=G_steink_ende, x = reorder(kanton,G_steink),color=aenderung)) + geom_pointrange(size=1) + scale_x_discrete('') + scale_y_continuous("Gini") + theme_bw()+scale_colour_grey()+ guides(color=guide_legend(title="√Ñnderung"))+coord_cartesian(ylim=c(21, 51))+ggtitle(paste("√Ñnderung des Gini zwischen",start,"und",ende))
}

rankplot(1950,1971)
rankplot(1971,1991)
rankplot(1991,2006)
rankplot(2006,2010)
```

F√ºr die erste betrachtete Periode von 1950 bis 1971 (letzte Steuerperiode vor der √ñlkrise) ergibt sich ein Bild von √ºberwiegend zunehmender Ungleichheit. Stimmig scheint aber auch eine Interpretation als Konvergenz: Kantone mit besonders niedriger Ungleichheit haben √ºberproportional zugelegt. Gleichzeitig ist Basel-Stadt als ungleichster Kanton wieder zur√ºck auf Rang 5. F√ºr diese Periode m√ºssen die Erkl√§rungen vorwiegend in der wirtschaftlichen Entwicklung gesucht werden (der Ausbau des Sozialstaats kam sp√§ter). Denkbar w√§re eine Angleichung der Sektorenzusammensetzung in dieser Zeit. F√ºr die Periode von 1971 bis 1991 (noch vor der Strukturkrise) zeigt sich prim√§r der Einfluss des Steuerwetttbewerbs. So nahm die Ungleichheit insbesondere in den Kantonen Schwyz, Zug, Uri, Appenzell Innerrhoden zu. F√ºr die Periode von 1991 bis 2006 (vor der Finanzkrise) zeigt sich ebenfalls ein Bild das durch den Steuerwettbewerb dominiert ist. So hat die Ungleichheit in Obwalden, Nidwalden, Schwyz und Zug weiter zugenommen, Uri jedoch scheint im Laufe des Wettbewerbs wieder "zu verlieren". F√ºr den letzten Beobachtungszweitraum von 2006 bis 2010 welcher die Finanzkrise einschliesst zeigt sich kein besonders auff√§lliges Bild. Die Levels der Kantone sind √ºber diese Zeit bemerkenswert stabil geblieben. Insgesamt l√§sst sich sagen, dass die Betrachtung auf kantonaler Ebene das eindr√ºckliche Ausmass des Steuerwettbewerbs aufzeigt, wohingegen die gesamtschweizerische Betrachtung die Kr√§fte des Steuerwettbewerbs g√§nzlich √ºbersieht.

verschiedene Typen von Kantonen:

* SZ, AI (Zunahme der Ungleichheit ausgehend von einem niedrigen Niveau)
* ZG, NW, GE (Zunahme der Ungleichheit ausgehend von einem hohen Niveau)
* AG, SH, FR, SG, NE, LU (stabile Ungleichheit auf niedrigem Niveau)
* ZH, TI (stabile Ungleichheit auf hohem Niveau)
* BE, UR, SO (abnehmende Ungleichheit)

# Sample ziehen (f√ºr die Kongressfolien; f√ºr den Kongressband alle Kantone?)
```{r subsampling,, echo=FALSE}
#fulldaten <- daten
#daten <- daten[!is.na(match(daten$Kantonname,c("SZ","GE","ZH","FR","BE"))),]
#kdaten <- kdaten[!is.na(match(kdaten$Kantonname,c("SZ","GE","ZH","FR","BE"))),]
#fulldiffdaten <-logdiffdaten
#logdiffdaten <- logdiffdaten[!is.na(match(logdiffdaten$Kantonname,c("SZ","GE","ZH","FR","BE"))),]
```


<!---
# Ungleichheitsniveau versus Ver√§nderung der Ungleichheit von 1979-2009
-->

```{r typocolor,, echo=FALSE,eval=FALSE}
qplot(G_steink,G_steink09-G_steink, data=rankdata,geom="text",label=kanton,color=change) + geom_vline(xintercept=median(rankdata$G_steink), linetype="dashed") + geom_hline(yintercept=median(rankdata$G_steink09-rankdata$G_steink), linetype="dotted")+ geom_hline(yintercept=0, linetype="dashed") + theme_bw() + scale_colour_grey()
```

# Ver√§nderung des durchschnittlichen steuerbaren Einkommens nach Kantonen (preisbereinigt auf 2009er Niveau)

```{r mean_over_time,echo=FALSE}
ggplot(kdaten, aes(x=steuerperiode,y=real_mean_steink))+geom_line(size=1)+facet_wrap(~kanton,ncol=7)+theme_bw()+scale_colour_grey()
```

# Ver√§nderung des Gini-Koeffizienten (steuerbares Einkommen) nach Kantonen

```{r gini_over_time, , echo=FALSE}
ggplot(kdaten, aes(x=steuerperiode,y=G_steink))+geom_line(size=1)+facet_wrap(~kanton,ncol=7)+theme_bw()+scale_colour_grey()
```

# Lorenzkurve

```{r vermoegensstatistik}
library(ineq)
vermoegen <- subset(read.dta("data/vermoegen20131023.dta"), kanton=="CH"&jahr==2010)
einkommen <- subset(read.dta("data/steuerdaten20131024.dta"), kanton=="CH"&steuerperiode==2010,fall="Normalf‰lle")

lorenz_vermoegen <- Lc(vermoegen$rverm/vermoegen$anz_pflichtige,vermoegen$anz_pflichtige)

lorenz_einkommen  <- Lc(einkommen$steink/einkommen$anz_pflichtige,einkommen$anz_pflichtige)

lorenz_vermoegen <- data.frame(lorenz_vermoegen$p, lorenz_vermoegen$L)
lorenz_einkommen <- data.frame(lorenz_einkommen$p, lorenz_einkommen$L)
lorenz_einkommen$Lorenzkurve="Einkommen"
lorenz_vermoegen$Lorenzkurve="Vermˆgen"
names(lorenz_vermoegen)<- c("p","L","Lorenzkurve")
names(lorenz_einkommen)<- c("p","L","Lorenzkurve")
lorenzdata <- rbind(lorenz_vermoegen, lorenz_einkommen)

ggplot(lorenzdata, aes(x=p,y=L,colour=Lorenzkurve)) + geom_line(size=2) + geom_segment(y=0, x=0,yend=1,xend=1,colour="black")+theme_bw()+scale_colour_grey(name="")+  geom_segment(y=0, x=0,yend=0,xend=1,colour="black")+  geom_segment(y=0, x=1,yend=1,xend=1,colour="black")+annotate("text",label="Gleichverteilung",x=0.55,y=0.61,angle=36,size=5)+annotate("text",label="Gini=84.4",x=0.81,y=0.21,angle=40,size=5)+annotate("text",label="Gini=35.6",x=0.64,y=0.46,angle=36,size=5)+ylab("Anteil am Gesamten")+xlab("Steuersubjekte")+scale_x_continuous(breaks=c(0,0.2,0.4,0.6,0.8,1),labels=c("","Q1","Q2","Q3","Q4","Q5"))+scale_y_continuous(labels=c("0%","25%","50%","75%","100%"))
```

# Schweizkarte nach Durhschnittseinkommen

```{r schweizkarte}

daten <- read.dta("data/kontextvariablen0.02_20130614.dta")
# 15 perzentile
daten$steink_rounded <- round(daten$mean_steink/1000,0)
daten$cuts <- cut(daten$steink_rounded, breaks=quantile(daten$steink_rounded, seq(0,1, 1/15),na.rm=TRUE))


#greyscale
blue<-seq(1,0,-1/14)
red<-seq(1,0,-1/14)
green<-seq(1,0,-1/14)
farben <- rgb(red,green,blue)
kantonsgrenze<-"#000000"

library(maptools)
library(sp)

# 2009
daten09 <- subset(daten,Jahr==2009)
shp09 <- readShapePoly("shapefiles/G3G09.shp")

#Liechtenstein wegtrimmen (und gleichzeitig konstanz und enklaven: KT=0
shp09 <- shp09[shp09$KT!=0,]

library(latticeExtra)
KA <- readShapeSpatial("shapefiles/G3K09.shp") #Kantonsgrenzen
SEE <- readShapeSpatial("shapefiles/G3S09.shp") #Seegrenzen

shp09$cuts <- daten09$cuts[match(shp09$GMDE, daten09$Gemeindenr)]

print(spplot(shp09, "cuts", col.regions = farben, main=list(label="durchschnittliches steuerbares Einkommen 2009 in 1000 CHF"), par.settings = list(axis.line=list(col=NA))) + layer(sp.polygons(KA, lwd=2, col="#dddddd")) + layer(sp.polygons(SEE, fill="#eeeeee")))
```

Die Darstellung der Einkommen auf Gemeindeebene in einer Karte liefert noch einige weitere Informationen zum Gesamtbild die aus den deskriptiven Statistiken der Kantone und den Regressionsmodellen nicht direkt ersichtlich sind. Zum einen ist zu sehen, dass es ein relativ starkes Stadt-Land-Gef√§lle gibt, bzw. dass das Einkommen stark von der Bev√∂lkerungsdichte getrieben ist. Beispielsweise kann man sehen, dass die Kantone Bern und Tessin, die bez√ºglich ihres Durchschnittseinkommens eher in der unteren H√§lfte rangieren, gr√∂ssere zusammenh√§ngende Landstriche mit hohem Einkommen besitzen. Waadt und Z√ºrich fallen dagegen durch eine homogen hohe Bev√∂lkerungsdichte und die Abwesenheit von gr√∂sseren l√§ndlichen Gebieten ins obere Drittel des Einkommensrankings. Jura, Schwyz, Zug und Nidwalden bilden die wenigen Ausnahmen. W√§hrend im Jura das Einkommen in Relation zur Bev√∂lkerungdichte eher niedrig ist stechen die l√§ndlichen Kantone Schwyz, Nidwalden und Zug durch den Steuerwettbewerb mit hohen Einkommen hervor. Ein Grossteil des Durchschnittseinkommens l√§sst sich also wom√∂glich durch die Entwicklung der Bev√∂lkerungsdichte (z.B. aufgrund von Geografischen Begebenheiten wie die N√§he zu Seen und die Abwesenheit von Bergen) zur√ºckf√ºhren.


<!---
### Tabelle der Typen und Makrovariablenauspr√§gungen: (unfertig, sieht aus, als k√§me nichts raus)

* Steuerprogression
* Demographie
* Sprachregion
* Zentrum/Peripherie
* Wirtschaftsstruktur
-->

<!---
## Entwicklung der Ungleichheit zwischen Kantonen


### Theil berechnen 

Brauchen wir das?
-->

```{r theilindex,,eval=FALSE,echo=FALSE}
library(ineq)
# Theil-Indizes f√ºr Jahre und Kantone (Einheiten sind hier Gemeinden, nicht Individuen!!)
theils <- aggregate(real_mean_reinka~Kantonname+Jahr, data=daten,FUN=Theil)
qplot(Jahr,real_mean_reinka,data=theils,geom="line")+facet_wrap(~Kantonname)+ggtitle("Entwicklung des Theil-Index \nnach Kantonen")
```

# Dekomposition

# Reldist-Plots

# Regressionsmodelle: y = Gini Koeffizient der Gemeinden

```{r ols, results='asis',,echo=FALSE,results='hide',eval=FALSE}
fit.ols <- lm(gini_steink~real_mean_steink+real_median_steink, data=daten)
library(xtable)
print(xtable(fit.ols), type="html")
```

# FE mit mean und median

```{r fe, results='asis',,results='hide',echo=FALSE,eval=FALSE}
fit.fe <- plm(gini_steink~real_mean_steink+real_median_steink, data=daten,index="Gemeindenr")
summary(fit.fe)

```

```{r smoothcoefplot, results='hide', echo=FALSE,,warning=FALSE}
# Koeffizientenplot

SmoothCoefficientPlot <- function(models, modelnames = "", removeintercept = FALSE){
  # models must be a list()
 
  Alphas <- seq(1, 99, 2) / 100
 
  Multiplier <- qnorm(1 - Alphas / 2)
  zzTransparency <<- 1/(length(Multiplier)/4)
  #CoefficientTables <- lapply(models, function(x){summary(x)$coef})
  CoefficientTables <- summary(models)$coef
  #TableRows <- unlist(lapply(CoefficientTables, nrow))
  TableRows <- nrow(CoefficientTables)
 
  if(modelnames[1] == ""){
    ModelNameLabels <- rep(paste("Model", 1:length(TableRows)), TableRows)
    } else {
    ModelNameLabels <- rep(modelnames, TableRows)
    }
 
  MatrixofModels <- cbind(do.call(rbind, list(CoefficientTables)), ModelNameLabels)
  if(removeintercept == TRUE){
    MatrixofModels <- MatrixofModels[!rownames(MatrixofModels) == "(Intercept)", ]
    }
  MatrixofModels <- data.frame(cbind(rownames(MatrixofModels), MatrixofModels))
 
  MatrixofModels <- data.frame(cbind(MatrixofModels, rep(Multiplier, each = nrow(MatrixofModels))))
 
  colnames(MatrixofModels) <- c("IV", "Estimate", "StandardError", "TValue", "PValue", "ModelName", "Scalar")
  MatrixofModels$IV <- factor(MatrixofModels$IV, levels = MatrixofModels$IV)
  MatrixofModels[, -c(1, 6)] <- apply(MatrixofModels[, -c(1, 6)], 2, function(x){as.numeric(as.character(x))})
  MatrixofModels$Emphasis <- by(1 - seq(0, 1, length = length(Multiplier) + 1)[-1], as.character(round(Multiplier, 5)), mean)[as.character(round(MatrixofModels$Scalar, 5))]
 
  OutputPlot <- qplot(data = MatrixofModels, x = IV, y = Estimate,
   ymin = Estimate - Scalar * StandardError, ymax = Estimate + Scalar * StandardError,
   ylab = NULL, xlab = NULL, alpha = I(zzTransparency), colour = I(gray(0)), geom = "blank")
  OutputPlot <- OutputPlot + geom_hline(yintercept = 0, lwd = I(7/12), colour = I(hsv(0/12, 7/12, 7/12)), alpha = I(5/12))
  OutputPlot <- OutputPlot + geom_linerange(data = MatrixofModels, aes(size = as.integer(1/Emphasis)), alpha = I(zzTransparency), colour = I(gray(0)))
  OutputPlot <- OutputPlot + scale_size_continuous(legend = FALSE)
  OutputPlot <- OutputPlot + facet_grid(~ ModelName) + coord_flip() + geom_point(aes(x = IV, y = Estimate), colour = I(gray(0))) + theme_bw()
  return(OutputPlot)
  }
```

```{r coefplots,,warning=FALSE,echo=FALSE}
daten <- within(daten, {
  # Skalieren
  Gini <- scale(gini_steink)
  Mean <- scale(real_mean_steink)
  Median <- scale(real_median_steink)
  Prim <- scale(primp)
  Sek <- scale(sekp)
  Tert <- scale(tertp)
  Uni <- scale(uni)
  Bild <- scale(bild)
  J<-factor(Jahr)
})

kdaten$bild<-daten$bild[match(kdaten$kj,daten$kj)]
kdaten$uni<-daten$uni[match(kdaten$kj,daten$kj)]
kdaten <- within(kdaten, {
  Gini <- scale(G_steink)
  Mean <- scale(real_mean_steink)
  Median <- scale(real_median_steink)
  Uni <- scale(uni)
  Bild <- scale(bild)
  J<-factor(steuerperiode)
})

plm_daten <- subset(daten,select=c("Gini","Mean","Median","J","primp","sekp","tertp","Gemeindenr","Kantonname","ausl","maenner","Bild","Uni"))
```

# Einfluss von mittlerem und medianem steuerbaren Realeinkommen nach Kanton

```{r bycanton.plot,,warning=FALSE,echo=FALSE}
fit.canton <- plm(Gini~(Mean+Median):Kantonname+J, data=plm_daten,index="Gemeindenr")
SmoothCoefficientPlot(fit.canton,modelnames=paste0("By cantons: Impact of real mean and median income on inequality (Gini) Rsq-within=", round(r.squared(fit.canton),2)))
```

```{r sektorenmodell.fit,,echo=FALSE}
fit.sekt <- plm(Gini~Mean+Median+J+J:(primp+sekp+tertp),data=plm_daten,index="Gemeindenr")
summary(fit.sekt)
# der ungleichheitsverringernde Einfluss des prim√§ren Sektors hat √ºber die Jahre zugenommen
# der ungleichheitserh√∂hende EInfluss des sekund√§ren Sektors hat √ºber die Jahre abgenommen
```

# Plot Sektorenmodell

```{r sektorenmodell.plot,,echo=FALSE,warning=FALSE}
SmoothCoefficientPlot(fit.sekt,modelnames=paste0("Main effects: Impact of sectoral change on inequality (Gini) Rsq-within=", round(r.squared(fit.sekt),2)))
```


# Zeitliche Dynamik der Einfl√ºsse von mittlerem und medianem Einkommen auf die Ungleichheit

```{r byyear.plot,,warning=FALSE,echo=FALSE,fig.width=16,fig.height=10}
fit.time <- plm(Gini~(Mean+Median):J+J, data=subset(plm_daten,J!=1996),index="Gemeindenr")
SmoothCoefficientPlot(fit.time,modelnames=paste0("By years: Impact of real mean and median income on inequality (Gini) Rsq-within=", round(r.squared(fit.time),2)))
```

<!---
### Bildungsausgaben/Uniabschl√ºsse
-->
```{r bildung,,warnings=FALSE,eval=FALSE,echo=FALSE}
fit.bild <- plm(Gini~Mean+Median+J:(Bild+Uni)+J,data=kdaten,index="Kantonnr")
SmoothCoefficientPlot(fit.bild,modelnames="Einfluss von Bildungsvariablen und Immigration auf Ungleichheit (Gini)")
```

# Resultate - Mittleres und medianes Einkommen nach Jahren:

* die Periode-Dummies weisen darauf hin, dass wichtige Variablen fehlen
* positive Korrelation mit mittlerem Einkommen und
* negative Korrelation mit medianem Einkommen, d.h.
* die Ungleichheitszuw√§chse stammen von steigenden Topeinkommen
* Korrelation 1997 und 2007-2009 schw√§cher (Krisenjahre)
* in diesen Jahren entwickeln sich beide Enden der Einkommensverteilung gleichartiger
* vereinfachend gesprochen: **arme Gemeinden haben w√§hrend des Booms weniger profitiert als reiche aber w√§hrend der Krisen dasselbe verloren!

# Resulte - Mittleres und medianes Einkommen nach Kantonen:

* √§hnliches Bild wie in den reldist Plots
* zum Beispiel:
  <ul><li>Fribourg hat sich sehr homogen entwickelt (Fahrstuhleffekt)
  <li>In Schwyz profitieren Reiche besonders, die armen werden aber nicht √§rmer
  <li>In Genf sind die Armen weiter verarmt
  <li>Die Ungleichheit in Bern und Z√ºrich reagiert stark auf Einkommens√§nderungen, es gab aber wenig Ver√§nderung. Bern und Z√ºrich w√§ren daher gem√§ss Modell wesentlich ungleicher, wenn sie wirtschaftliches Wachstum gehabt h√§tten.</ul>
* M√∂gliche Erkl√§rungen:
  <ul><li>schwierig
  <li>der Einfluss von mittleren und medianem Einkommen k√∂nnte nicht-linear sein</ul>
* Hier nicht untersucht: der Einfluss politischer Massnahmen

Sonstige Hinweise:
* Gini, `Mean` und `Median` sind z-Standardisiert!
* Einfluss von `mean` und `median` unterschiedlich: In der Finanzkrise umgekehrt. Versuch einer Interpretation: Normalerweise steigt der Median und die Ungleichheit f√§llt dadurch. In den Finanzkrisenjahren ist der Median gleichgeblieben aber die Ungleichheit gestiegen oder der Median gestiegen aber die Ungleichheit nicht gefallen. Wenn `mean` steigt steigt normal auch die Ungleichheit. In der Finanzkrise: `mean` steigt, Ungleichheit f√§llt.
* Zeitdummies: erkl√§ren vergleichsweise viel, d.h. im Modell fehlen offenbar noch zeitver√§nderliche Variablen


# Resulte - Sektorenwandel

* 2001, 2005, 2008: Einkommen im prim√§ren Sektor liegen zunehmend n√§her am Medianeinkommen
* Terti√§rer Sektor: √ºberraschenderweise kein Einfluss
* Sekund√§rer Sektor: verschwindender Einfluss im Laufe der Zeit; auch eher √ºberraschen, da man positiven Einfluss erwartet
* M√∂gliche Erkl√§rungen: 
<ul><li>"der moderne reiche schweizer Bauer"
  <li>weniger Heterogenit√§t im teri√§ren Sektor als man vermuten w√ºrde
  <li>Lohndifferenzen im sekund√§ren Sektor die aber abnehmen</ul>
  
# Fallstricke

* `steuerbares Einkommen' zeigt nicht das ganze Bild, z.B.
* Pauschalbesteuerte sind nicht enthalten
* Verzerrungen durch √Ñnderungen der Abz√ºge
* Diese Probleme addressieren wir in zuk√ºnftigen Analysen mit Individualdaten von schweizer Kantonen

# Appendix - Einfluss anderer Kontextvariablen

```{r fe_other}
fit.full <- plm(Gini~poly(Mean,2)+poly(Median,2)+J+ausl+maenner+Bild+Uni+Kantonname,data=plm_daten,index="Gemeindenr")
summary(fit.full)
```

* leicht positiver Effekt f√ºr Ausl√§nder (√Ñrzte vs. Niedriglohnkr√§fte?)
* Bildungsausgaben verringern Ungleichheit
* nach wie vor viel Erkl√§rung durch Periodendummies, d.h. fehlende Variablen

# To-Do:

## Steuerprogression

* Errechnen aus Gini_steuern / Gini_steink!

## Einwohnerdichte auf Gemeindeebene

* evtl. im BfS

## Dekomposition

* Steuerwettbewerb, Konjunktur vs. Staat

# Verm√∂gen

# Gemeinderanking und Map


# Fazit - Textbausteine

An detaillierten Informationen zur Situation der Einkommen, Verm√∂gen und Ungleichheit in der Schweiz bestand bislang eher ein Mangel. In unserem Beitrag haben wir versucht mehrere Dimensionen von Wohlstand und dessen Ungleichheit zu erfassen und ein Gesamtbild f√ºr die Schweiz zu zeichen. F√ºr den L√§ngsschnitt zeigt sich etwa, dass sich Wohlstand und Ungleichheit entlang der grossen Boomzeiten und Krisen und am Ausbau des Sozialstaats entwickeln. Im Querschnitt kommt vor allem dem Steuerwettbewerb und damit den kantonalen Grenzen eine grosse Bedeutung zu. 
Trotz der umfassenden deskriptiven Analyse bleiben einige Erkl√§rungen offen. So stellt sich etwa die Frage nach dem Wirkmechanismus der Sozialausgaben. Einerseits kann damit argumentiert werden, dass gerade in L√§ndern mit hoher Ungleichheit die √∂konomischen oder politischen Mittel zur Umverteilung fehlen (bspw. Jamaika). Andererseits ist es m√∂glich, dass geringe Umverteilungsbem√ºhungen die Ungleichheit erkl√§ren k√∂nnen (bspw. USA). Ein wichtiger Faktor f√ºr die Schweiz ist aber sicher der Ausbau der Alters- und Hinterlassenenversicherung (AHV). 

Im SNF gef√∂rderten Projekt "Ungleichheit der Einkommen und Verm√∂gen in der Schweiz" soll k√ºnftig mit Hilfe individueller Steuerdaten noch genauer nachgezeichnet werden welche Wirkungsmechanismen bei der Entstehung von Ungleichheit am Werk sind. Vorgesehen ist etwa die Zerlegung des Einkommens in Markteinkommen, Einkommen aus Liegenschaften und Einkommen aus Verm√∂gen, die Nachzeichnung von innerschweizer Migrationsst√∂rmen und dessen Rolle im Steuerwettbewerb sowie die Analyse politischer Massnahmen.